【裁判字號】    95,台上,7273
【裁判日期】    951228
【裁判案由】    違反貪污治罪條例等罪
【裁判全文】
最高法院刑事判決            九十五年度台上字第七二七三號
上  訴  人  台灣高等法院高雄分院檢察署檢察官
上  訴  人
即  被  告  甲○○
            乙○○
            丙○○
共      同
選任辯護人  歐宇倫律師
被      告  己○○
            戊○○
上 列一 人
選任辯護人  康進益律師
            王國論律師
被      告  庚○○  男民國○○年○月○○日生
                    身分證統一編號：Ｚ000000000
                    住台灣省台北縣永和市○○路49號4樓
            丁○○  男民國○○年○○月○○日生
                    身分證統一編號：Ｚ000000000
                    住高雄市○○區○○路608巷10號
上列上訴人等因被告等違反貪污治罪條例等罪案件，不服台灣高
等法院高雄分院中華民國九十五年八月二十一日第二審更審判決
（九十四年度上更(一)字第一一一號，起訴案號：台灣高雄地方法
院檢察署八十八年度偵字第一一二七九號），提起上訴，本院判
決如下：
    主  文
原判決撤銷，發回台灣高等法院高雄分院。
    理  由
本件原判決維持第一審論處上訴人即被告甲○○、丙○○共同行
使偽造私文書，論處上訴人即被告乙○○偽造私文書罪刑，而就
丙○○被訴於可攜式無線電資料監控系統採購工程違反貪污治罪
條例部分及乙○○被訴違反貪污治罪條例部分以及被告丁○○、
戊○○、己○○、庚○○被訴違反貪污治罪條例部分均諭知無罪
之判決，且就甲○○、丙○○被訴就第二期碼頭工程違反貪污治
罪條例部分，於判決理由欄敘明不另為無罪諭知之理由，駁回檢
察官及甲○○、丙○○、乙○○在第二審之上訴，固非無見。
惟查：（一）行為後法律有變更者，應將行為時之法律與中間法
及裁判時之法律比較適用最有利於行為人之法律，刑法第二條第
一項規定甚明。此之所謂法律有變更者，以刑事實體法為限，程
序法不在其內（司法院院字第一八五四號解釋參照）。刑法第四
十一條關於易科罰金事項規定係屬刑罰實體法，為救濟不能執行
短期自由刑時之換刑處分，固兼有執行事項之本質，然其折算方
法，於刑之宣告同時，一併諭知，相當於科刑之程序，與一般純
屬執行之程序有別。折算標準不同，導致犯人繳納罰金之數額有
異，難謂與量刑之輕重無關，應屬相當科刑規範之變更，自有刑
法第二條第一項規定之適用。本院二十九年上字第五二五號判例
：「依刑法第二條第一項但書適用有利於行為人之法律時，除有
特別規定，及事關執行如易服勞役、易科罰金、易以訓誡、數罪
併罰之定執行刑及緩刑等，不應適用舊法者外，既認行為時法為
有利於行為人，即不容對於其他關係條文，復用裁判時法，以紊
系統。」已於民國九十四年十二月十三日，九十四年度第十七次
刑事庭會議決議不再援用。是有關易科罰金事項逕依新法之見解
，即不再供參考。本件原審於九十五年八月二十日宣示判決，原
判決謂被告甲○○、丙○○、乙○○行為後，刑法第四十一條雖
於九十年一月十日修正公布、同年月十二日生效，但易科罰金事
項應依新法即裁判時之法律，而無刑法第二條第一項但書之適用
（見原判決第七頁第五至十行），其適用法則已有不當。復將九
十四年二月二日修正公布，九十五年七月一日施行之刑法第四十
一條置諸不問，未就行為時之法律與中間法及裁判時之法律，比
較適用最有利於行為人之法律，殊屬違誤。（二）關於丁○○、
甲○○、丙○○、乙○○、庚○○五人（下稱丁○○等五人）被
訴與李文章共六人相互勾結以綁標、聯合圍標及未依規定程序辦
理，私相授受報價單等舞弊方式標取第二期碼頭工程，丁○○等
五人涉犯貪污治罪條例第四條第一項第三款之罪部分：（1） 原
判決於理由欄乙、二、（一）之7、8固說明：被告丁○○未找三
家廠商比價固違行政規定，但若其「價格相當」，仍不得遽謂觸
犯刑事法令；被告甲○○、丙○○、乙○○、庚○○等人商議借
牌圍標，惟借牌圍標，係於八十七年五月二十七日政府採購法公
布施行後，方規範為犯罪，在此之前，縱有借牌圍標情事，惟若
其「價格相當」，仍不得遽謂觸犯刑罰法令而有浮報價格貪污情
事。然其所稱「價格相當」究何所指？所憑依據為何？原判決均
未論述、說明，已屬理由欠備。況原判決於（一）之6 既謂：本
件第二期碼頭工程之儀器採購案，經先後送請財團法人中華民國
企業技術鑑定委員會、財團法人工業技術研究院（下稱工研院）
鑑定其工程設備價額是否合理。惟經各該鑑定機關函覆「因能力
不夠，故無法執行」、「非本院專長技術領域，歉難提供鑑定服
務」等由。則該儀器採購案價格是否合理、相當，尚屬未明。原
審未遑再囑託其他機關（如行政院公共工程委員會）為鑑定，即
以該採購案連工研院都無法鑑定價額是否合理，而謂尚難遽指被
告等有浮報價格圖利舞弊，自難昭折服，併有調查職責未盡之違
法。（2） 被告丁○○於受法務部調查局（下稱調查局）調查員
詢問及於檢察官偵查中已供承：上揭碼頭工程之採購案是李文章
指示伊辦理申請採購作業，並私下提供恆豐工程股份有限公司（
下稱恆豐公司）八十一年二月二十八日之報價單給伊，指示伊逕
依該報價總額打八折做為底價，渠等並未按規定向三家以上之廠
商詢價，伊亦未向恆豐公司查詢報價單之真假及向其他公司詢價
，即依李文章之指示，以當時之美金匯率乘零點八，計算工程底
價為美金四百四十萬元等語（見偵字第一一二七九號卷第五七至
六二、二二四至二二五頁）。證人即中國石油股份有限公司（下
稱中油公司）材料處承辦人吳淑美於原審證稱「（底價是否由中
油先核定？）我們先擬定，內部依據用料單位（即液化天然氣工
程處）要給我一些資料，需要的單位編預算，採購的規格、估價
的資料給我們，由中油總公司採購部門先擬定一個底價」、「（
底價誰擬的？）擬定底價是由以前的材料處，現在叫做採購處，
由中油的經辦人先擬」等語（見原審卷<二>第五九頁）。倘丁○
○該部分供述屬實，則丁○○是否有公訴意旨所指與其他共犯甲
○○等人勾串，私自收受報價單，憑以決定參考底價，而未依規
定向三家以上廠商詢價，亦即經辦公用工程未依規定決定參考底
價之舞弊犯行，即有進一步調查釐清之必要。又被告甲○○、丙
○○、乙○○、庚○○等人如何商議，如何向不知情之其他公司
負責人借用公司牌照，用以圍標上揭工程，終由璟羽有限公司（
下稱璟羽公司）標得本件工程等情，公訴人已於起訴書敘明所依
憑之事證綦詳。究竟甲○○、丙○○、乙○○、庚○○與李文章
、丁○○是否有相互勾串，以李文章私下收受甲○○偽造恆豐公
司名義之報價單，再指示知情之丁○○將之打八折，憑以作為工
程預算金額之價格，再由甲○○等人以圍標方式標取本件工程，
因而有被訴貪污犯行？原審未就上揭不利於丁○○等五人之事證
，加以調查，並敘明取捨判斷之心證理由，徒以上開工程之採購
作業，係中油公司委由中央信託局購料處代辦採購，中油公司不
論就該工程規格或底價之核定，均有層層之審核程序加以管制，
最後係由中油總公司、中央信託局購料處及審計部共同會核核定
，尚非基層之中油公司液化天然氣儀電組組長李文章或組員丁○
○可以左右或操控，甲○○等人自不可能與無底價制定、決策權
之李文章、丁○○有何共謀舞弊之情事，且本件採購案係委由中
央信託局購料處以公開招標方式辦理，相關招標事項概屬公開資
訊，任何人均可加以查詢，甲○○等人透過公告而知悉該工程招
標案並參與投標，尚無可議等情，資為論定不能證明丁○○等五
人有被訴貪污犯行之論據，即難謂無查證未盡及理由不備之違誤
。（三）關於戊○○、乙○○、丙○○、己○○等四人（下稱戊
○○等四人）被訴與李文章共五人就可攜式無線電器材採購工程
，相互勾串，推由李文章、戊○○，未依照規定向三家以上廠商
詢價，逕以普登系統工程股份有限公司（下稱普登公司）浮報之
價格作為底價參考依據而擬定底價，再轉報不知情之上級機關核
定底價，並由乙○○、丙○○、己○○向不知情之其他公司負責
人借用牌照，圍標標得該工程，戊○○等四人涉犯貪污治罪條例
第四條第一項第三款之罪部分：本部分公訴人於起訴書就認定戊
○○等四人上揭犯行所依憑之證據，敘述甚詳；原判決並未就戊
○○等四人是否有與李文章相互勾串以圍標舞弊方式，使乙○○
、丙○○、己○○標得該採購工程部分加以論斷，遽認不能證明
戊○○等四人該部分被訴貪污犯行，已有未合。又被告丙○○於
調查局雖供稱：「（提示璟羽公司 CL/84/813/00789海關報單，
據該報單記載前述你自新加坡帶回之無線電監控系統設備全套報
價新台幣（下同）十四萬五千八百八十元，請問貴公司以璟羽公
司名義以四百四十七萬九千九百六十元得標後，支付澳洲HARBOU
R公司多少款項？）本公司實際支付澳洲HARBOUR公司美金六萬元
，至於報關時以十四萬五千八百八十元完稅係為避稅」等語（見
他字第二二號偵查卷第六七頁）。然第一審卷內所附中央信託局
台北分局出具之璟羽公司匯出匯款申請書回條二紙（見第一審卷
第四六三、四六四頁），並無收款人為澳洲 HARBOUR公司之記載
。究竟澳洲 HARBOUR公司有無收到璟羽公司之匯款？又被告既稱
上述監控系統設備全套係以美金六萬元向澳洲 HARBOUR公司購買
。則美金六萬元之設備能否以新台幣十四萬五千八百八十元報關
通過查驗？尚非無疑。證人即永安液化天然氣廠工務課技術員陳
金德於調查局詢問時已證稱：上開採購工程之產品，原由伊規劃
，價格伊請成功大學水利及海洋工程學系估價，初估價格為八十
四萬元左右，伊認為合理價應為二十五萬元左右，該採購器材發
包採購後，已於八十四年八月間移交本廠使用，該系統本廠於接
收後，我發現與我原先規劃之系統架構相同等語（見同上他字卷
第七六、七七頁）。倘該發包採購之器材與陳金德原先規劃之架
構確屬相同，何以價格差異如此懸殊（採購底價為四百九十萬元
）？究竟丙○○等人採購本件器材支付出賣人款項究為若干？戊
○○等四人有無與李文章相互勾串，就採購本件器材為浮報價格
之舞弊犯行？本院前次發回已予指明，原審未詳予調查釐清，致
瑕疵仍然存在，遽為判決，亦有查證未盡之違誤。以上諸端，或
為上訴意旨所指摘，或為本院得依職權調查之事項，應認原判決
仍有撤銷發回更審之原因。至原判決就甲○○、丙○○不另為無
罪諭知部分，基於審判不可分原則，應併予發回。
據上論結，應依刑事訴訟法第三百九十七條、第四百零一條，判
決如主文。
中    華    民    國  九十五  年   十二   月  二十八  日
                      最高法院刑事第七庭
                          審判長法官  呂  潮  澤
                                法官  吳  昆  仁
                                法官  孫  增  同
                                法官  趙  文  淵
                                法官  吳      燦
      本件正本證明與原本無異
                                      書  記  官
中    華    民    國  九十六  年    一    月    三    日
                                                   m


司法院資訊處製作；財團法人民間司法改革基金會備份。
